臺灣臺臺灣臺南地方法院刑事判決
110年度易字第737號
公  訴  人  臺灣臺南地方檢察署檢察官
被      告  王煌永


指定辯護人  本院公設辯護人  林宜靜  
上列被告因詐欺案件，經檢察官提起公訴（110年度偵續字第85
號），本院判決如下：
    主  文
王煌永犯如附表一、附表二各編號「罪刑及沒收」欄所示之罪，
各處如上開「罪刑及沒收」欄所示之刑及沒收。有期徒刑不得易
科罰金部分應執行有期徒刑壹年拾月。
沒收部分併執行之。
    事  實
一、王煌永於民國105年5月間某日，因宴客機會認識張育誠，即
    自稱其係檢察官退休，營造其信用良好、高社會地位之假象
    ，並意圖為自己不法之所有，基於詐欺取財之犯意，於附表
    一所示時間，積極遊說張育誠投資團膳、遠洋漁貨、小北百
    貨等生意，使張育誠誤以為王煌永係檢察官退休，信用可靠
    ，而交付如王煌永附表一所示現金。王煌永嗣於106年7月間
    至107年8月間，以每月投資報酬3萬元至5萬元不等之現金，
    交予張育誠以為搪塞後，即不予理會。於107年11月間某日
    ，王煌永因宴客機會認識林俊光，以上開宴客、自稱係檢察
    官退休等手法，取得林俊光信任後，竟意圖為自己不法之所
    有，基於詐欺取財之犯意，於附表二所示時間，積極遊說林
    俊光投資祥富水產、白鯧魚貨等生意，使林俊光誤以為王煌
    永係檢察官退休，信用可靠，而交付王煌永如附表二所示現
    金。嗣因張育誠、林俊光發覺受騙，始向法務部調查局臺南
    市調查處提告，因此查獲上情。
二、案經張育誠、林俊光告訴，及法務部調查局臺南市調查處移
    送臺灣臺南地方檢察署檢察官偵查起訴。
    理  由
一、證據能力部分：
  ㈠刑事訴訟法第159條第1項規定「被告以外之人於審判外之言
    詞或書面陳述，除法律有規定者外，不得作為證據」。辯護
    人主張告訴人張育誠、林俊光警詢中之陳述為被告以外之人
    於審判外之陳述，合於上開規定，本院認為告訴人張育誠、
    林俊光警詢中之陳述無證據能力。
  ㈡以下刑事訴訟法第159條之1第2項規定「被告以外之人於偵查
    中向檢察官所為之陳述，除顯有不可信之情況者外，得為證
    據」。另同法第158條之3規定「證人、鑑定人依法應具結而
    未具結者，其證言或鑑定意見，不得作為證據」。辯護人主
    張告訴人張育誠、林俊光偵查中未經具結之陳述，違反前揭
    第158條之3規定，不具證據能力，本院認為應可採憑，故該
    部分之陳述無證據能力。惟告訴人張育誠、林俊光偵查中經
    具結之陳述，辯護人及被告並未指出有何不可信之特別情況
    ，依法仍有證據能力，併予指明。
  ㈢其餘本判決所引用之供述證據，檢察官、被告及辯護人於本
    案準備程序均表示同意做為證據使用，迄於言詞辯論終結前
    ，亦未爭執其證據能力，本院審酌前開證據之作成或取得之
    狀況，並無非法或不當取證之情事，且經本院於審判期日就
    上開證據依法進行調查、辯論，依刑事訴訟法第159條之5規
    定，均具有證據能力。另卷內所存經本院引用證據之非供述
    證據部分，與本院待證事實間均具有關聯性，且無證據證明
    係公務員違背法定程序所取得，是依刑事訴訟法第158條之4
    之反面解釋，自有證據能力。
二、被告以其罹患失智症，對於前開事實均已不復記憶。辯護人
    為被告辯稱：㈠告訴人張育誠、林俊光主張遭詐騙時間為106
    年7月至107年8月間，及107年11月至108年1月間，而告訴人
    林俊光提出之錄音檔錄音時間為108年2月2日及同年月8日，
    均無法證明被告有於告訴人指訴期間對告訴人二人以退休檢
    察官自居。㈡證人陳建成、田家豪、丁福元、朱天成、陳正
    信、李坤煌、黃義弘等人均證述被告並沒有自稱退休檢察官
    。告訴人張育誠、林俊光主張被告以退休檢察官自稱而被 
    騙，尚可存疑。㈢告訴人張育誠、林俊光案發時均係銀行從
    業人員，對被告投資款項均交付現金，惟竟未簽立任何契約
    ，則其二人交付者係投資款或借款？亦有可疑。經查：
  ㈠證人即告訴人林俊光到庭證稱：「因為被告說他是檢察官，
    我們信任他是檢察官的身份，他表示要投資祥富水產及白鯧
    漁貨，所以我就交付金錢給他」、「（被告通常在什麼場合
    跟你說他是檢察官？）我們飲宴的場合比較多，但檢察官的
    身份是被告跟很多人都會提到，很多人也都認為他是檢察官
    」、「被告除了說他是檢察官外，還說辦案，跟檢察長蔡瑞
    宗及警政署長陳家欽都是好友，有些不知道的名字就會上網
    查，都確實有那些人」、「（你認為你交付給被告的錢是借
    款還是投資？）投資，因為他說他投資祥富水產及白鯧漁貨
    ，還說投資報酬率不錯，我不貪心，但想說他是檢察官也有
    交情，就配合投資」。「（投資的關鍵還是你認為被告是檢
    察官？）是，因為我認為有信用且公務人員跑不掉」、「被
    告謊稱祥富水產釋出5000萬的股份且認識老闆，他請老闆給
    他500萬的股份，每一股50萬元，且是跟律師、司法人員，
    他不方便出面，所以邀請我為代表人做投資，所以我就相信
    了」（本院卷第138頁、第141頁、第146頁），並提出被告
    交付之還款支票影本2紙、其個人新光銀行及元大銀行之存
    摺影本1份（偵卷115-118頁）、及108年2月2日、2月8日林
    俊光與被告之對話錄音檔2份（偵卷第29-30頁，同調查卷第
    25-28頁）為證。
  ㈡依林俊光上開證述及其提出之錄音檔中，被告提及「其回任
    臺南高分檢任檢察官」、「其將降調橋頭地檢署檢察官」、
    「要接襄閱、金門地檢署檢察長」、「要調動廉政署」等訊
    息，使林俊光誤以為被告真係檢察官身份，且被告以檢察官
    身份向林俊光表示有如附表二之投資機會，使林俊光產生被
    告以檢察官身份取得之附表二投資機會係穩賺不賠的錯誤認
    知，而交付本件附表二所示款項與被告。且被告如未收取林
    俊光於附表二所示時間交付之款項，何須簽發2紙支票及現
    金130萬返還林俊光？被告施用詐術，使人陷於錯誤而交付
    財物之詐欺犯行，已甚明確。另查，詐欺罪為即成犯，於施
    用詐術，使他人陷於錯誤而交付財物時，犯罪即已成立，不
    因其事後是否返還詐取財物而影響犯罪之成立。被告於本件
    對於林俊光之詐欺犯行，不因其事後返還款項而受影響，亦
    不因其於本件犯行後罹患失智症而不存在。
  ㈢證人即告訴人張育誠到庭證稱：「一開始被告說岡山那邊的
    團膳要買臺南的魚、肉、農產品、米、油、食用，又說一般
    農產品都是現金交易，不用扣稅，所以我就信以為真，拿現
    金給他」、「（為何願意投資？）因為一開始我相信王煌永
    自稱是退休的檢察官，且檢察官在社會有一定的公信力，我
    認為檢察官應該不會騙人，又說農產品拿現金不用扣稅，所
    以我都拿現金給被告。又稱我的年紀比較小，沒有弟弟，所
    以把我當成弟弟看待，我就認為被告應該不會騙我」、「（
    …你為何會相信他是檢察官？）因為被告講話文謅謅，且跟
    我談話時用到很多法律字眼，所以我就信以為真」、「一開
    始只有我一人，後來被告就說也可以找一些朋友投資，他想
    要認識銀行的行員，所以我就找一些朋友介紹給他，包括林
    俊光也是我介紹認識，我不知道他是要騙人的。他每次跟我
    談投資都是一群人吃飯，談得不錯的話還會拉我去旁邊抽煙
    說有秘密告訴我，要我不能告訴別人，一開始的投資還好賺
    的，我就認為應該可信，所以就投資」、「被告那時很神秘
    ，他要我介紹給朋友時不要講他的全名，只要說他是『小永
    永』，就是檢察官，不要講他的全名」、「被告說漁船開到
    關島附近的國際公海捕魚，獲利會比較好。漁船後來跟美軍
    的船相撞，雙方在國際法庭互相提告，我方提告要對對方假
    扣押就要付1/3的錢，我後來有拿錢給被告就是因為這樣。
    後來我告訴我在捕魚的朋友上述情況，朋友說『連船名都不
    知道，你不覺得投資怪怪的』，且錢都沒有拿回來，我才開
    始覺得奇怪」（本院卷第156-157頁、第161頁）。張育誠就
    其如何與被告接觸，被告假冒退休檢察官邀其參與投資指證
    甚詳，並提出其臺灣銀行、玉山銀行、凱基銀行、郵局存摺
    封面暨內頁歷史交易明細各1份（偵卷第39-45頁、第62-67
    頁）為證。
  ㈣證人張育誠與前揭證人林俊光相同，皆因與被告透過飲宴認
    識後，誤以為被告真係退休檢察官身份，且被告以退休檢察
    官身份向張育誠表示有如附表一所示之投資機會，使其產生
    被告以檢察官身份取得之投資機會係穩賺不賠的錯誤認知，
    而交付本件附表一所示款項與被告。被告施用詐術，使人陷
    於錯誤而交付財物之詐欺犯行，亦甚明確。
  ㈤至於辯護人提及證人陳建成、田家豪、丁福元、朱天成、陳
    正信、李坤煌、黃義弘等人均證述被告並沒有自稱退休檢察
    官。惟被告未對陳建成等人自稱檢察官，並無法推論被告未
    曾對林俊光、張育誠佯稱係檢察官，二者並不存在必然之關
    連。況林俊光、張育誠業已到庭證述詳明，並提出前各項事
    證可佐，自難以證人陳建成等人未曾聽被告自稱檢察官，即
    推翻前開事證之證明力。本件尚難憑證人陳建成、田家豪、
    丁福元、朱天成、陳正信、李坤煌、黃義弘等人之證述，即
    謂被告未為本件詐欺犯行。
  ㈥綜上所述，被告於附表一、二所示時間、地點，假冒檢察官
    身分，使張育誠、林俊光誤認被告提出如附表一、二所示之
    生意獲利穩定，而交付如附表一、二所示之款項，被告詐欺
    犯行實甚明確，均可認定。
三、論罪科刑
  ㈠核被告於附表一、二所為，均係犯刑法第339條第1項詐欺取
    財罪。被告於附表一編號1、2、3、4之犯行，均以投資團膳
    之名義，接續向張育誠詐取財物；附表一編號5、6均係以遠
    洋漁獲名義，接續向張育誠詐取財物，分別係於密切接近之
    時間，以同一方法詐騙同一告訴人張育誠，其侵害法益同一
    ，各行為之獨立性極為薄弱，依一般社會健全觀念，在時間
    差距上，難以強行分開，在刑法評價上，以視為數個舉動之
    接續施行，合為包括之一行為予以評價，較為合理，應屬接
    續犯，而各為包括之一罪（最高法院86年台上字第3295號判
    例意旨參照）。被告於附表一、二其餘犯行，投資名義均不
    相同，且收取款項之時間亦可區隔，顯係另行起意所為，應
    予分論併罰。
  ㈡被告109年1月21日首次至奇美醫院精神科就診，臨床診斷為
    失智症伴有行為障礙，尤其是記憶力障礙，經判定為身心障
    礙重度，尚可言語溝通，但處理自身事務能力嚴重喪失，有
    該院專用病情摘要及重度身心障礙證明在卷可稽（偵卷第17
    9頁、第160頁）。爰審酌被告假冒檢察官身分，向告訴人張
    育誠、林俊光以投資可穩定獲利之詐術，使告訴人二人陷 
    於錯誤而交付如附表一、二所示之金錢，所為破壞檢察官社
    會形象，造成告訴人張育誠（林俊光部分業已全數清償）2
    百多萬元之損害，兼衡被告之目前失智，獨居等一切情狀，
    就附表一、二之犯行，分別量處如附表一、二所示之刑，附
    表一編號7部分併諭知易科罰金之折算標準。並就其所犯數
    罪造成之損害，均假冒檢察官身分詐騙他人投資，及部分已
    償還等情事，就其不得易科罰金部分定其應執行刑如主文所
    示。 
四、沒收
  ㈠按犯罪所得，屬於犯罪行為人者，沒收之；犯罪所得已實際
    合法發還被害人者，不予宣告沒收或追徵，刑法第38條之1
    第1項、第5項定有明文。經查，被告於附表一各編號詐取之
    款項，為其犯罪所得，惟告訴人張育誠於偵查中自陳「他陸
    續每月有付給我3、4、5萬元不等之金額，其中有一年並沒
    有任何還款，總計還款金額約50萬元」（偵卷第55頁）。告
    訴人既張育誠自陳業已受償50萬元，此部分即無沒收必要，
    又此部分因金錢之債有混同問題，尚難區別張育誠以何次被
    騙款項中受償，爰從附表一編號5交付有相同數額之50萬元
    中扣除。其餘部分之犯罪所得，均於各該犯行後諭知沒收，
    及如全部或一部不能沒收或不宜執行沒收時，追徵其價額。
  ㈡被告於本案附表二部分既已全數償還林俊光，業經告訴人林
    俊光陳明在卷，並有存摺影本在卷可參，此部分即無再諭知
    沒收必要，併此敘明。
  ㈢本件經諭知多數沒收，依刑法第40條之2第1項宣告併執行之
    。
據上論斷，應依刑事訴訟法第299條第1項前段，刑法第339條第1
項、第51條第5款、第41條第1項前段、第38條之1第1項、第3項
、第40條之2第1項，刑法施行法第1條之1第1項，判決如主文。
本案經檢察官郭俊男提起公訴，檢察官陳于文到庭執行職務。
中　　華　　民　　國　　110 　年　　12　　月　　16　　日
　　　　　　刑事第三庭    審判長法　官  陳振謙
　　　　　　                    法  官  蔡直青
　　　　　　                    法  官  包梅真 
以上正本證明與原本無異。
如不服本判決應於收受本判後20日內向本院提出上訴書狀，並應
敘述具體理由。其未敘述上訴理由者，應於上訴期間屆滿後20日
內向本院補提理由書狀（均須按他造當事人之人數附繕本）「切
勿逕送上級法院」。
  　　　　　　　　　　　　　　　書記官　黃憶筑
中　　華　　民　　國　　110 　年　　12　　月　　16　　日
附錄本案論罪科刑法條全文：
中華民國刑法第339條：
（普通詐欺罪）
意圖為自己或第三人不法之所有，以詐術使人將本人或第三人之
物交付者，處5年以下有期徒刑、拘役或科或併科50萬元以下罰
金。
以前項方法得財產上不法之利益或使第三人得之者，亦同。
前二項之未遂犯罰之。
附表一
編號 時間 事由 交付時間 交付現金總額（新臺幣）   罪刑及沒收 1 105年5、6月 邀請投資團膳生意 105年6月8日 32萬7000元 王煌永犯詐欺取財罪，處有期徒刑拾月。未扣案犯罪所得新幣壹佰陸拾陸萬壹仟元沒收，如全部或一部不能沒收或不宜執行沒收時，追徵其價額。 2 105年7月 邀請就團膳生意增資 105年7月4日 62萬4000元  3 105年8月 邀請就團膳生意增資 105年8月8日 24萬元  4 105年9月 邀請就團膳生意增資 105年9月30日 47萬元  5 105年11月 邀請投資遠洋漁貨 105年11月4日 50萬元 王煌永犯詐欺取財罪，處有期徒刑拾月。未扣案犯罪所得新幣陸拾萬元沒收，如全部或一部不能沒收或不宜執行沒收時，追徵其價額。 6 106年2月 遠洋漁貨生意需擔保金進行假扣押 106年2月16日 60萬元  7 106年4月 邀請投資小北百貨 106年4月28日 22萬7000元 王煌永犯詐欺取財罪，處有期徒刑肆月，如易科罰金以新臺幣壹仟元折算壹日。未扣案犯罪所得新幣貳拾貳萬柒仟元沒收，如全部或一部不能沒收或不宜執行沒收時，追徵其價額。 
附表二
編號 時間 事由 交付時間 交付現金總額（新臺幣）   罪刑及沒收 1 107年11月中下旬某日 邀請投資祥富水產（高雄） 107年11月29日上午11時 100萬元（於108年6月26日歸還） 王煌永犯詐欺取財罪，處有期徒刑柒月。 2 107年12月間某日 邀請投資祥富水產（台中） 107年12月25日 100萬元（於108年7月24日歸還） 王煌永犯詐欺取財罪，處有期徒刑柒月。 3 107年12月間某日至108年1月7日 邀請投資白鯧魚貨 108年1月7日 130萬元（於108年3月16日歸還） 王煌永犯詐欺取財罪，處有期徒刑捌月。